【裁判字號】    96,重上更(九),65
【裁判日期】    970229
【裁判案由】    貪污治罪條例等
【裁判全文】
臺灣高等法院高雄分院刑事判決    96年度重上更(九)字第65號
上  訴  人
即  被  告  甲○○
選任辯護人  李育任律師
選任辯護人  王仁聰律師
上列上訴人因違反貪污治罪條例案件，不服臺灣屏東地方法院85
年度訴字第349 號中華民國85年11月20日第一審判決（起訴案號
：臺灣屏東地方法院檢察署84年度偵字第6412、7064號），提起
上訴，經判決後，由最高法院第9 次發回更審，本院判決如下：
    主  文
原判決關於甲○○部分撤銷。
甲○○依據法令從事公務之人員，對於違背職務之行為，收受賄
賂，處有期徒刑伍年貳月，褫奪公權年，減為有期徒刑貳年柒
月，褫奪公權壹年陸月，賄款新臺幣陸仟元應予追繳沒收，如全
部或一部無法追繳時，以其財產抵償之。
    事  實
一、甲○○係臺灣省公路局高雄區監理所屏東監理站（下稱屏東
    監理站）書記，負責動產擔保業務兼代辦機車新領牌作業及
    機汽車考試監考業務，係依據法令從事公務之人員。
二、緣賴輝次（已判決有罪確定）因曾在汽車駕駛訓練班擔任駕
    駛教練，知有某些報考駕駛執照之人無法通過筆試，認有機
    可乘，即萌以電子震動傳送之方式從事考試舞弊，經由不知
    情之教練場或朋友或曾受渠協助考試通過之人（無法證明渠
    等與賴輝次有犯意聯絡）介紹應考人，以每人收取新台幣（
    下同）1 萬元之費用，向應考者保證可通過筆試，並利用附
    表所示之不正當方法，使向其繳費無法通過汽車駕駛執照考
    試筆試部分之人順利通過。賴輝次於其收費應考學員參加筆
    試時，如有多名應考，為使學員於筆試時使用同一考卷（在
    筆試考場為防止竊看作弊考試卷有4 種，依縱橫排別發放試
    卷有所不同；但口試考場均使用同一試卷），乃要求監考人
    員於筆試時，將其學員安排使用同一試卷（如僅1 位應考則
    不必），且於筆試監考時，避免接近俗稱「火車頭」之學員
    ，以便利俗稱「火車頭」之學員將題目經由無線電告知在外
    之賴輝次或其子賴威佑，再由賴輝次、賴威佑利用無線電以
    震盪之方式，告知在考場內學員之正確解答。賴輝次曾擔任
    汽車駕駛訓練班教練，而與甲○○熟識，甲○○於民國84年
    9 月25日下午（下午1 時45分開始考）擔任筆試考場監考時
    ，賴輝次以上開方式電子作弊事，甲○○知情不舉發，並利
    用安排筆試試場座位之便，將賴輝次所屬2 位不詳姓名學員
    安排於使用同一試卷之座位，且儘量避免接近俗稱「火車頭
    」之學員，違背監考之職務。賴輝次並於84年9 月25日下午
    在該次考試結束後不久，在屏東市廣興里廣興74號其租處給
    予甲○○6,000 元之賄賂，甲○○收受該筆對於違背職務行
    為之賄賂款6,000 元後花用。
三、嗣於84年10月4 日賴輝次所屬應考人陳採只、莊艷花、林淑
    貞、張陳鳳靜、曾林秀蘭等參加口試時遭揭發，且經法務部
    調查局屏東縣調查站（以下稱屏東縣調查站）人員在屏東市
    廣興里74號賴輝次租處搜索查獲，並扣得無線電車載機1 具
    、無線電電源供應器、無線電手機、無線電搖控器2 具、電
    子震動器13套、錄音帶10捲、無線電電子振動器（客戶用）
    5 具、摸擬試卷2 冊、答案卷冊8 冊、座次表1 卷、模擬答
    案卷（已用過）1 卷、模擬答案卷（空白）1 卷、空白答案
    卡1 卷、客戶資料卷1 及雜卷1 卷。賴輝次嗣於84年11月14
    日檢察官偵查中自白上述電子振動舞弊及行賄甲○○之犯行
    。
四、案經法務部調查局屏東縣調查站移送臺灣屏東地方法院檢察
    署檢察官偵查起訴。
     理  由
壹、程序部分：
一、「被告以外之人於審判外之言詞或書面陳述，除法律有規定
    者外，不得作為證據。」固為刑事訴訟法第159 條第1 項所
    明定，惟該條文係於92年1 月14日經總統公布，依刑事訴訟
    法施行法第7 條之2 之規定，該條文應自中華民國92年9 月
    1 日施行。而同日公布施行之新修正刑事訴訟法施行法增訂
    第7 條之3 復規定：「中華民國92年1 月14日修正通過之刑
    事訴訟法施行前，已繫屬於各級法院之案件，其以後之訴訟
    程序，應依修正刑事訴訟法終結之。但修正刑事訴訟法施行
    前已依法定程序進行之訴訟程序，其效力不受影響。」本件
    係於89年7 月27日起訴繫屬於原審，則證人陳採只、莊艷花
    、林淑貞、張陳鳳靜、曾林秀蘭等人在本案調查中、偵查中
    之證述與於92年9 月1 日以前在原審訊問時所為之陳述，均
    於92年9 月1 日新修正刑事訴訟法第159 條施行前提出於原
    審，均屬在新修正刑事訴訟法施行前依舊訴訟法法定程序踐
    行之訴訟程序，依上開規定，其效力不受新修正刑事訴訟法
    第159 條第1 項之限制，且被告及其辯護人對其等陳述之證
    據能力亦未有所爭執，並審酌其等陳述均係出於自由意思，
    且距案發時間較近，所受外力干擾較少而為適當，自均得為
    證據，合先敘明。
二、證人謝珍雪（即謝佩珍）在調查中所為陳述，因其於審理中
    已為不復記憶之陳述，而與調查中陳述不符，本院審酌其並
    未供稱於調查中之陳述有不當取供情形，且當時距案發時較
    近，受外力干擾之機會較少，且由訊問內容有提及「小七在
    比，害我等到死」、「學員沒唸，錢和小七沒分，算了」等
    語，係與後述通訊監察譯文相符，足見調查員時於詢問時應
    有提示該通訊監察譯文供其確認，而有可信之特別情況，並
    為證明犯罪事實存否所必要，自得為證據。
三、刑事訴訟法第158 條之4 規定「除法律另有規定外，實施刑
    事訴訟程序之公務員因違背法定程序取得之證據，其有無證
    據能力之認定，應審酌人權保障及公共利益之均衡維護。」
    ，按刑事訴訟，係以確定國家具體之刑罰權為目的，為保全
    證據並確保刑罰之執行，於訴訟程序之進行，已有相當之限
    制，基於維持正當法律程序、司法純潔性及抑止違法偵查之
    原則，實施刑事訴訟程序之公務員不得任意違背法定程序實
    施偵查，若僅因程序上未經具結之瑕疵，致使許多與事實相
    符之證據，無例外地被排除而不用，例如案情重大，然違背
    法定程序之情節輕微，若遽捨棄該證據不用，被告可能逍遙
    法外，此與國民感情相悖，難為社會所接受，自有害於審判
    之公平正義，因此，共同被告之偵訊筆錄證據，為兼顧程序
    正義及發現實體真實，應由法院於個案審理中，就個人基本
    人權之保障及社會安全之維護，依比例原則及法益權衡原則
    ，予以客觀之判斷，亦即應就(一)違背法定程序之程度。(二)違
    背法定程序時之主觀意圖。(三)違背法定程序時之狀況（即程
    序之違反是否有緊急或不得已之情形）。(四)侵害犯罪嫌疑人
    或被告權益之種類及輕重。(五)犯罪所生之危險或實害。(六)禁
    止使用證據對於預防將來違法取得證據之效果。(七)偵審人員
    如依法定程序，有無發現該證據之必然性。(八)證據取得之違
    法對被告訴訟上防禦不利益之程度等情狀予以審酌，以決定
    應否賦予證據能力（最高法院93年台上字第664 判例參照）
    。茲另被告賴輝次因本案而被偵辦，與其子賴威佑到庭供述
    綦詳，此部分證據資料，於刑事訴訟法證據章修正後，亦無
    限制援用，審酌上揭各事項及人權保障、公共利益、公平正
    義之均衡維護，自應認其有證據能力。
四、再按刑事審判上之共同被告，係為訴訟經濟等原因，由檢察
    官或自訴人合併或追加起訴，或由法院合併審判所形成，其
    間各別被告及犯罪事實仍獨立存在，各被告對於其他共同被
    告之案件而言，為被告以外之人，本質上屬於證人，於各被
    告案件之審判，對其他共同被告為調查，應依人證調查程序
    為之，使該共同被告立於證人地位而為陳述，以確保被告對
    實具證人適格之共同被告詰問之權利，業經司法院大法官會
    議以釋字第582 、583 號解釋在案，故共同被告於審判中或
    審判外依被告身分所為陳述，除有法律特別規定外，原則上
    不得成為不利於其他共同被告之證據，但共同被告如於其他
    共同被告之案件審判中到庭作證，該審判案件中之被告既有
    對其詰問之機會，法院亦得親自觀察該共同被告前後陳述不
    一致之反應，以判斷究竟先前之陳述抑或現在之陳述較為可
    採，則其於審判外依被告身分所為陳述與其立於證人地位所
    為陳述不符時，該不符部分亦例外得為不利於其他共同被告
    之證據。查上訴人等之第一審同案被告賴威佑在屏東縣調查
    站之陳述，以及賴輝次在屏東縣調查站、檢察官偵訊時之陳
    述，均係以被告身分所為，然賴威佑嗣於上訴人等2 人之案
    件，及賴輝次於甲○○之案件審判中均以證人身分作證，而
    渠2 人在屏東縣調查站或檢察官偵訊時依被告身分所為與其
    等立於證人地位所為陳述有所不符，賴威佑在審判中陳稱關
    於甲○○收錢之事伊不清楚，與其在屏東縣調查站之陳述不
    符，賴輝次在審判中證述甲○○並未收受賄款等情，亦與其
    在檢察官偵查中之陳述不符，本院認其先前之陳述，並未受
    到調查員或檢察官之威脅利誘，且未慮及利害關係或人情壓
    力，且與監聽譯文內容相符，具有較有可信之特別情況，又
    為證明犯罪事實存否所必要，應認有證據能力，而得作為證
    據。
貳、實體部分：
一、訊據上訴人即被告甲○○對於其係屏東監理站書記，負責動
    產擔保業務兼代辦機車新領牌作業及機汽車考試監考業務、
    如電腦抽籤抽到就必須監考，84年9 月25日下午1 時45分，
    其有擔任筆試監考之事實，固坦承不諱，惟辯稱：「84年9
    月25日下午賴輝次打電話給我，說他釣了很多魚，要我去拿
    魚，我到他家拿了魚就走，是日我雖有擔任駕照筆試監考職
    務，但監考係臨時指派，我不可能與賴輝次勾結舞弊」云云
    。
二、經查：
  (一)被告甲○○於84年9 月25日下午，參與筆試考場監考，利用
    監考之機會，包庇被告賴輝次等人從事作弊行為，事後證人
    即同案被告賴輝次即於84年9 月25日下午將賄款給付甲○○
    之事實，已據證人賴威佑（即賴輝次之子）於屏東縣調查站
    訊問時供述甚詳，且證人賴威佑於調查站時復供稱：「84年
    9 月25日約下午2 時左右，我父親賴輝次從外面打電話給我
    …交待我說『等一下小戚（指甲○○）會去家中拿錢，你把
    抽屜中的現金交給他』，後來甲○○不久即至該處，我欲將
    抽屜內之現金交給他時，看見賴輝次返回，我即離去，留下
    賴輝次與戚佩狄2 人在屋內，我雖然已不復記該筆現金金額
    多少，但確實知道是甲○○當日負責監考，並協助我父親賴
    輝次涉嫌替學員電子震動器考試舞弊之酬勞」、「我父親賴
    輝次曾親口告訴我說，甲○○協助包庇電子震動考試舞弊，
    每名學員可獲得3,000 元酬勞」等語（見84年度偵字第6412
    號卷第7-8 頁）。於偵查中亦供稱：「有關我在調查中供稱
    甲○○有來我家拿錢，其實是我父親打電話回家交待我，如
    果甲○○過來，叫我將抽屜的錢交給他，後來甲○○過來時
    ，我父親也剛好回家，我就出去」等語（偵6412號卷27頁）
    ；證人即同案被告賴輝次於屏東縣調查站供稱：「甲○○：
    因是朋友，故知悉我與賴威佑係從事監理考試電子舞弊生意
    」（見84年度偵字第6412號卷第4 頁），復於檢察官偵訊中
    亦供稱：「於84年9 月間，有2 名學員通過考試，我曾給予
    甲○○6,000 元」（見84年度偵字第6412號卷第44頁），顯
    與賴威佑上述所供相符。又本院上訴審向屏東監理站函查結
    果，被告甲○○確係於84年9 月25日下午1 時45分該站舉行
    汽車駕駛執照考試之監考人員，有臺灣省公路局高雄區監理
    所屏東監理站86年7 月3 日函1 紙附於本院前審卷內可證（
    見本院上訴卷第662 號第49-53 頁）。
  (二)屏東調查站經臺灣屏東地方法院檢察署之同意，自84年8 月
    10日起至84年10月13日止，曾就證人賴輝次租用之0000000
    號、0000000 號電話進行監聽，賴輝次於84年9 月13日曾利
    用0000000 號電話與象峰汽車駕駛訓練班外務會計謝佩珍（
    即綽號阿雪）之女子聯絡，而有如下之對話（賴輝次說：）
    ：「你跟『小七（戚）』講學員座號、衣服，但沒說我的，
    是不是故意﹖」（阿雪說：）「我忘了說『這是你的』而已
    ，我也不知你機子有否響」（賴輝次說：）、「學員沒唸，
    『小七（戚）』都在比」。（阿雪說：）「學員沒有唸。」
    （賴輝次說：）「東西回來也沒壞，這錢我和他都沒分，算
    了！」等情，有監聽之通聯紀錄1 紙在卷可證（外放），且
    經本院前審向屏東縣調查站調取監聽錄音帶，並當庭播放勘
    驗無訛（見本院上更(二)字卷(二)第50頁）；且謝佩珍於調查站
    時供稱：「我確於84年9 月間帶學員去參加監理站筆試時，
    向甲○○請託幫忙，主要是當時那學員（姓名已忘）很笨，
    教不大會，我就介紹他去找賴輝次用電子作弊幫忙通過筆試
    ，要考試前賴輝次有叫我再向考官甲○○拜託護航一下，而
    我碰到甲○○時也有特別跟他請託，但我只告訴他學員的編
    號、衣服等特徵，請他特別幫忙照顧，而沒特別說這是賴輝
    次電子舞弊的學員，結果甲○○就真的在考試時，有過去幫
    忙指點幾題正確答案，但害得那學員不敢發射無線電訊號及
    唸考題，因而賴輝次在怪我沒跟甲○○講清楚，而學員出來
    告訴我說甲○○有幫忙指點幾題正確答案，事後我有送水果
    禮盒給甲○○表示謝意，故賴輝次在電話中談到「小七（戚
    ）在比，害我等待要死」，及「學員沒唸，錢和小七（戚）
    都沒分，算了」等語（見偵字第7064號卷第12、13 頁） 。
    另被告甲○○於84年9 月25日再以電話與上開電話聯絡，而
    由賴威佑接聽，賴威佑再打電話給賴輝次，而有如下之對話
    ，即「（甲○○說：）『你爸爸？』（賴威佑說：）『他不
    在，你要不要過來拿，我爸爸有交代，叫我拿給你』（威佩
    逖說：）『好，我過去』；（賴輝次說：）『什麼事？』（
    賴威佑說：）『小七（戚）要過來，錢在那裡？』（賴輝次
    說：）『在抽屜那邊，我馬上回去』等情」，亦有0000000
    號電話通訊監察譯文1 紙在卷為憑（外放），且經本院前審
    調取錄音帶，當庭勘驗屬實，證人賴輝次、甲○○亦均承認
    確係渠等之聲音無誤，有本院前審勘驗筆錄1 紙在卷可證（
    見本院上更(二)字卷(二)第55頁）。足見上述證人賴威佑及賴輝
    次所供述被告甲○○也有受賄包庇電子舞弊，應屬可採。而
    由上述對話及證人謝佩珍在調查站之陳述，亦可見證人即同
    案被告賴輝次從事電子舞弊，非僅針對口試而已，筆試亦有
    與焉，其於本院更(七)審理時辯稱：「只作口試而已」云云，
    應不足取。又由上開84年9 月25日之電話監聽譯文，可見當
    天是甲○○主動打電話到賴輝次家，而非賴輝次打電話給甲
    ○○，電話中只有談到拿錢的事，而未有賴輝次要甲○○前
    去拿魚之情，是被告甲○○辯稱「是賴輝次要我去他家拿魚
    」云云，不足採信。
  (三)證人賴輝次係自案發前1 年多以來，平均每月大致經辦10餘
    件，總計1 年多以來，利用電子舞弊考過監理筆試之學員約
    有100 餘人，證人賴輝次獲利約100 餘萬元，但其舞弊範圍
    除屏東外還包括在台中、彰化、嘉義、台南、台東等地監理
    站考試，其中在屏東監理站考區舞弊人數前後約50人之事實
    ，業據證人賴輝次於調查站及本院前審訊問時坦白供述在卷
    （見84年度偵字第6412號偵查卷第3 頁、本院重上更(三)卷第
    77頁）；而本件係於84年10月4 日案發，往前推1 年多之時
    間，顯然證人賴輝次係自83年7 月間起即從事電子舞弊情事
    ，應合於證人賴輝次當時之供述。再證人賴輝次亦於調查站
    訊問時供承其收費1 件1 萬元，於本院前審調查時亦坦承向
    陳採只、莊艷花、林淑貞、張陳鳳靜、曾林秀蘭等人每人都
    收1 萬元等情（見84年度偵字第6412號偵查卷第5 頁、本院
    上更(二)字卷(一)第55頁），復據證人即84年10月4 日口試舞弊
    之陳採只、莊艷花、林淑貞、張陳鳳靜、曾林秀蘭分別於屏
    東縣調查站、偵查中及本院前審審理時證述明確。顯然被告
    賴輝次對參與電子舞弊應考者每一人次均收取1 萬元，足以
    認定。另依證人賴威佑前開所述：「甲○○協助包庇電子震
    動考試舞弊，每名學員可獲得3,000 元酬勞」，及證人賴輝
    次前開所述：「於84年9 月間，有2 名學員通過考試，我曾
    給予甲○○6,000 元」等語，參以被告甲○○坦承當天下午
    曾至賴輝次住處之情，足見甲○○於84年9 月25日下午在該
    次考試於2 時15分結束後，至賴輝次住處拿取賄款6,000 元
    ，事證已甚明確。
  (四)證人賴威佑嗣後於原審及本院前審審理時改稱：「調查站所
    說不實在，我為了要在隔天去參加點閱召集，怕收押才照調
    查人員所說作答」等語（見原審卷第47頁、第95頁、本院上
    更(一)字第31號卷第92-93 頁），於本院更(七)審審理時又證稱
    ：「因為隔天我就要去當兵了，調查員就先寫好，叫我簽了
    ，他說如果不簽的話就多一條妨害兵役」等語（見95年度重
    上更(七)字第32號卷(二)第83頁）。證人賴輝次於原審供稱；「
    我當時已被收押42天，因那時候我父親病危，女兒也快要結
    婚，很想交保，所以才亂說話」（見原審卷第95頁背面），
    並於本院前審補呈其父死亡證明及女兒之結婚喜帖為證（見
    本院上訴字卷第44頁、第45頁），另於本院更(四)審辯稱：「
    在檢察官那說話不實在，因為檢察官說承認才讓我交保，為
    了要交保才承認」（本院更(四)審卷第111 頁），而為其等於
    調查及偵查中之陳述非出於自由意思之抗辯。惟：
  1.本院前審依被告甲○○之聲請向屏東縣調查站調取證人賴威
    佑於84年10月4 日在調查中之訊問錄音帶及錄影帶，該站則
    函覆：因時隔11年，原承辦人員無法確定當時有無錄音錄影
    ，而目前檔案卷中亦未留存前述錄音帶及錄影帶，故無法提
    供參辦等情，有法務部調查局屏東調查站94年3 月4 日調屏
    廉字第0947000411號附卷可稽。且證人即調查員楊申熙結證
    稱：「84年10月4 日調查訊問賴威佑，當時有錄音、錄影，
    惟因內部職務異動，移交他人保管，歷經十多年了，且承辦
    人已經更換很多人，錄音、錄影資料已經找不到了。緣因法
    務部調查局組織條例一直都沒有修法，屏東縣調查站一直都
    是任務編組，沒有相關的檔案室、會計室等單位，很多資料
    都是我們自己保管，同仁異動或時間久了，資料就容易遺失
    。」等語明確（本院更(八)卷(二)第4 頁以下），本院自無從再
    行調取該錄音或錄影帶以行勘驗。另本院前審依檢察官聲請
    調取賴輝次於偵查中之錄音帶，亦據臺灣屏東地方法院檢察
    署96年1 月8 日屏檢瑞溫84偵6412號函稱「賴輝次等人貪污
    治罪條例等一案錄音帶，業已附卷連同該案移送臺灣屏東地
    方法院」等語。惟按現行刑事訴訟法第100 條之1 關於「訊
    問被告，應全程連續錄音；必要時，並應全程連續錄影。但
    有急迫情況且經記明筆錄者，不在此限。」之規定，係於87
    年1 月21日始行修正公布，在此之前，並無訊問被告應行錄
    音或錄影之規定。本院審酌前開筆錄均係作成於刑事訴訟法
    第100 條之1 修正公布之前甚久，且臺灣屏東地方法院檢察
    署之起訴函（原審卷第1 頁），未註明有錄音或錄影帶之事
    實，足見本件偵查中應係未行錄音或錄影，本院自亦無從再
    行調取以行勘驗。惟前開筆錄之製作於法定程序並無違背。
  2.關於證人賴威佑於調查中之陳述係出於自由意思，業經證人
    即製作筆錄之調查員楊申熙於本院前審審理時亦到庭證稱：
    「本案有作監聽錄音，調查站只知道有涉及電子舞弊之情形
    ，並不瞭解犯案的整個過程，案發後我等係依監聽資料及搜
    獲之東西一一提示予賴威佑，賴威佑才自己供出犯罪情形，
    我並未向賴威佑告以如不配合製作筆錄，即會有羈押的可能
    」等語（見95年度重上更(七)字第32號卷(二)第173 頁）；及：
    「當時完全是依據受訊問人自由意識陳述，此由受訊問人移
    送檢察署偵辦覆訊時，並未主張是在非自由意識下訊問，且
    我們對他們也都很客氣。並無以誘導或其他不正之訊問，因
    我們當時不知道他們的手法，也沒有辦法臆測他們犯罪的手
    法。」「製作完筆錄，都會給當事人簽名蓋章，他們有相當
    的時間考慮，可以證明他們的陳述，是出於自由意識下的陳
    述。」等語明確（本院更(八)卷(二)第4 頁以下）。本院審酌
    該筆錄有文字之增刪或更正，其增刪或更正處並由證人賴威
    佑蓋章，且其上並有證人賴威佑之學歷（大明工商電工科畢
    業）及經歷（曾在塑膠工廠任職）之記載，此有該日筆錄可
    參，衡情，如果該筆錄係調查員事先作成，何以會有增刪或
    更正處，且有一般非詢問本人始得知悉之學經歷記載事項？
    本件確有監聽譯文及相關扣案證物，則證人楊申熙所述：
    「案發後我等係依監聽資料及搜獲之東西一一提示予賴威佑
    ，賴威佑才自己供出犯罪情形」等語，應係事實。再者，
    證人賴威佑經移送檢察官訊問時，亦承認有以電子舞幣情事
    ，甚至於檢察官訊以調查站之陳述是否實在時，並未為受調
    查員脅迫之陳述，反供稱：「除了有關我供稱甲○○有來我
    家拿錢，其實是我父親打電話回家交待我，如果甲○○過來
    叫我將抽屜的錢交給他，後來甲○○過來時，我父親也剛好
    回家，我就出去」等語（偵6412號卷27頁）。即令賴威佑
    於84年10月4 日要參加點閱召集，亦可據實陳述，再由檢察
    官依據實際情況作適當之處理，並非翌日要參加點閱召集，
    即可隨意為不實之陳述；況如被收押而不能參加點閱召集，
    尚不能認為無理由而故意不參加點閱召集，乃一般國民應有
    之常識，亦不能因其如受羈押而無法參與點閱召集，會另受
    妨害兵役之判罪。綜上，足認其於調查中所為陳述係出於其
    自由意思無訛，證人賴威佑上開嗣後之陳述應係迴護被告，
    其推諉於調查人員之詞，難以採信。
  3.證人賴輝次雖為前開抗辯，惟其於原審係稱：「我當時已被
    收押42天，因那時候我父親病危，女兒也快要結婚，很想交
    保，所以才亂說話」（見原審卷第95頁背面），並於本院前
    審補呈其父死亡證明及女兒之結婚喜帖為證（見本院上訴字
    卷第44頁、第45頁），並未為檢察官有脅迫之抗辯，反稱係
    「父親病危，女兒也快要結婚，很想交保，所以才亂說話」
    等語；且其於86年6 月11日所提出之調查證據聲請狀，亦稱
    ：「因父親病危之惡耗傳來，又逢女兒婚期屆至，心慌意亂
    ，為求具保停止羈押返家處理家事，始埋沒良心任意承認有
    交付賄賂予同案被告甲○○」（本院上訴卷第42頁），足見
    其抗辯前後有異，則其事後所稱受檢察官脅迫之詞，是否可
    信，已非無疑。再者，綜觀偵查筆錄，證人於檢察官初訊及
    84年11月14日訊問之初時，均承認自己有以電子舞弊考試之
    事，但均否認被告甲○○知悉及收賄之事，直至檢察官提示
    通訊監察譯文時，始為被告甲○○知情並收受賄賂之陳述（
    偵6412號卷第25至26頁；第43至44頁），顯見其應係見通訊
    監察譯文內容相當明確，而為不利被告之指述，應可認定。
    足認其於偵查中所為陳述亦係出於自由意思，並非受檢察官
    脅迫或因其父親病危、女兒出嫁等因素而故為不實指述，其
    事後所為翻異之詞，應係迴護被告之詞，不足採信。
  (五)證人賴輝次雖於檢察官偵查時又稱：「（電子震動舞弊）甲
    ○○知道，但他們都沒有違法的情事」；於原審審理時又改
    稱：「利用電子儀器舞弊幫忙考照學員通過筆試，都是我一
    人操作：」；於本院前審中供稱：「考試作弊是我與我兒子
    所為，我兒子在調查站所說不實在」（見84年度偵字第6412
    號卷第26頁、原審卷第96頁、本院上更(一)字卷第123 頁）。
    然證人賴輝次就上開甲○○配合考試舞弊並收受賄款之情業
    已於檢察官偵查時供述甚明，且與其子賴威佑在調查站及檢
    察官偵查時之陳述，又彼此互核一致，參以屏東監理站汽機
    車執照考試，關於筆試部分，為防應考人竊看作弊，同考場
    有使用4 種不同試卷，依座次縱橫排別發放，左右前後試題
    均不一樣之事，為證人即屏東監理站職員盧彥霖於原審結證
    明確，並為被告甲○○、證人賴輝次所是認，而證人賴輝次
    係從事電子舞弊，亦為賴輝次及證人賴威佑所不否認，則賴
    輝次所屬參與筆試作弊學員若有多人時，就須監考人員配合
    安排座次，始能讓參與舞弊之多名學員使用同一試卷，配合
    賴輝次電子舞弊；且因舞弊學員在試場內攜帶有無線電麥克
    風或震動式接收器，易遭發現，賴輝次為保證讓其所屬參與
    作弊學員考試順利過關，而勾結熟識且願配合監考人員不予
    舉發，不違背事理，是賴輝次上開調查站及偵查中不利於甲
    ○○之供述，符合常情，應屬可採，則證人賴輝次嗣後所供
    應係諉責迴護之詞，不足採信。另證人賴輝次於調查中就行
    賄甲○○6,000 元之來源雖供稱：「這筆錢（指交給甲○○
    之6,000 元）是象峰汽車駕教練場綽號阿雪（指會計謝佩珍
    已改名為謝珍雪）交代轉交的，詳情我不清楚」等語，然證
    人謝珍雪於本院前審證稱「我未曾將6,000 元交給賴輝次轉
    交甲○○，象峰駕訓班學員也未參加84年9 月24日汽車駕照
    筆試」等語，證人賴輝次亦對之表示無意見，足認證人賴輝
    次交與被告甲○○之6,000 元賄款，係其本人所給付，其於
    調查站中就行賄甲○○6,000 元賄款之來源，所供係證人謝
    珍雪交代轉交一節，要係避重就輕之詞，自無可採。
  (六)證人賴輝次及其兒子證人賴威佑教導學員練習無電線器材之
    操作，而學員之來源係由朋友、教練場或曾受其父子協助考
    試通過之人介紹客戶等情，為證人賴輝次、賴威佑於調查站
    訊問時供承在卷（此部分雖足以證明渠等所招收之學員係經
    由他人介紹，惟尚無積極證據證明介紹者業已知情，自難認
    證人賴輝次及被告甲○○與介紹者間有任何之犯意聯絡）。
    且證人賴輝次所招收之學員有些係經由教練場介紹而來，已
    如上所述，則由教練場介紹而來之學員應考時，應係以各教
    練場之名義應考，方符常情，84年9 月25日下午，被告甲○
    ○既有參與汽車駕駛執照筆試考試之監考，雖該場次考試係
    由有能駕訓班及合誼駕訓班之學員參與考試，惟證人即同案
    被告賴輝次所收費參與電子舞弊考生既係來自各駕訓班參與
    考試之學員，自有可能來自有能及合誼駕訓班，尚不得因此
    即謂並無證人即同案被告賴輝次之學員參與考試，被告甲○
    ○辯稱：「並無賴輝次之學員參加考試，不能包庇賴輝次之
    學員作弊而收受6,000 元之賄賂」云云，顯無可採。又本院
    前審依被告威佩逖之聲請，傳訊84年9 月25日參加駕照筆試
    之證人鄭淑月、鍾國裕、郭弘遠、張健興、許文孝、黃美惠
    、郭明智、鍾明忠、邱欽文、鄭文良、陳義芳、劉建良、陳
    錦秀、林于秀、田雅瓊、林基雄、尤美蘭、呂燕惠、林桂蘭
    、甘秋蘭等人，據渠等證稱：「…均分屬有能及合誼駕訓班
    之學員，均不認識賴輝次，參加駕照考試並未舞弊，亦未聽
    到有舞弊之情事，未聽說花錢可通過考試」等語，然由上開
    證人謝佩珍在調查站之陳述，可知會找證人即同案被告賴輝
    次舞弊之人，通常係較笨教不會之學員，此種學員究屬不多
    ，且該次考試證人即共同被告賴輝次只為2 名學員舞弊，已
    如前述，而作弊之事係屬不法，當然不能張揚，則其他學員
    不知舞弊之事，自屬必然，是上開證人等之證述並不能為被
    告有利之證明。
  (七)被告甲○○所辯筆試之主、監考人員，係於考試前10分鐘左
    右，由副站長或股長自電腦中抽出指派，被指派後立即到考
    場，在被指派前，該場考試由何人主、監考無從知悉，不可
    能與證人即同案被告賴輝次勾結作弊；惟證人賴威佑於調查
    站亦供述：「…如恰係渠等（指甲○○）負責監考，請求甲
    ○○『代為將學員編號記住，並分配座次表，以使用同一試
    卷，方便作弊…』」等語，則於實際作業上，主考、監考人
    員事先記得學員編號後與學員配合，控制其進場順序並分配
    座位表，從而得以使用同一試卷即有可能。而依被告甲○○
    於本院前審之選任辯護人於86年8 月14日向本院前審所提出
    之陳報狀，亦稱「應考人可自行以『間隔一人』之方式依順
    序入座，即可使用同一試卷」（見本院上訴字卷第91頁），
    則更可見在主、監考人員與應考人互相配合下，應考人更易
    於就座於使用同一試卷之座位，至為灼然。何況，證人賴輝
    次確有經手二名考生舞弊成功之事實，已如前述，其中如非
    經由被告之包庇得以成功，證人賴輝次何以願給6,000 元給
    被告，而自暴其非法考試之事。至於證人即屏東監理站職員
    季明華、陳淑惠於本院前審均證稱：「座位安排是監考官的
    事情，報名是照順序，我只是給他們號碼」等語（見本院上
    訴字卷第118 頁、第119 頁），可知渠2 人負責報名，僅係
    給予報名者號碼，但座位安排則是主考人員、監考人員負責
    。又於本院更(八)審時，證人季明華結證稱：「84年9 月間，
    任職屏東監理站職司考試報名業務，考試報名分個人、團體
    報名2 種，團體報名乃駕訓班結業後，把名冊交到監理站，
    在考試當天上午要報名繳費，安排下午考試。名冊上已將應
    考人員編好，交由主監考人員點呼入座。」「報名在2 樓，
    考試在3 樓。考試時，我未到3 樓考場去查看執行情形。」
    「但按照規定，報名表上有座位號碼、考試時間，考場的桌
    子上都有號碼，應考人必須要按照號碼入座，這樣考卷才不
    會發錯，我們都是按照這些號碼登記考試分數。」等語。陳
    淑惠結證稱：「84年間在屏東監理站負責考試報名的工作，
    監理站考試時，應考人員的座位，是根據報名清冊上的編號
    依序入座，主監考人員不可以隨意安排應考人員的座位，報
    完名，我們會把這場報名清冊給主、監考人，其他就不屬於
    我們報名處的工作範圍。」「我是負責報名，考試情形我不
    瞭解因為我不會上去看。那與我的工作無關，我沒有必要上
    去看。我也不需要這樣做。」「依照常理來講，主監考人員
    ，應該要按照順序令考生入座，當我作主、監考的時候，我
    都是按照名冊上的順序叫考生依序入座。」等語（本院更(八)
    卷(二)第6 頁以下）。除另說明正規無弊端主、監考人員應為
    之作為外，與渠等於前上訴審之證詞，並無二致，蓋渠等接
    受報名編號成冊後，即交由主、監考人員執行點呼入場考試
    ，其非主、監考人員之監察人，從未到場監察主監考人員是
    否依規定辦理，僅足證明由其擔任主監考人員時，並無舞弊
    情事，至於其他人員有無舞弊，則非其所得而知，蓋其從未
    上3 樓考場監察他人之主監考情形，是故稱「依照常理來講
    ，主監考人員，應該要按照順序令考生入座」，即此乃屬正
    辦，但本件乃糾舉非正辦之舞弊案件，上揭所證，並不足為
    有利於被告之證明。另本院前審調查時，證人鍾佳樺固證稱
    ：「（座位如何排？）依照報名清冊，依照順序叫進來」、
    「是依號碼、次序依序跳一格來安排，不是隨便由主考官來
    指定」（見本院上訴字卷第120 頁、本院上更(二)字卷第134
    頁）；證人鍾賜雄於本院前審證稱：「照順序進來排」等語
    （見本院上更(二)字卷第121 頁），均僅係指於無勾結舞弊之
    常態而已，惟尚難以此即認主、監考人員若存心舞弊，無法
    做到先記得學員座位編號後並與學員配合點呼號碼控制進場
    順序及分配座位表，從而使用同一試卷之情事。則證人鍾佳
    樺、鍾賜雄之上開證述，即均無法為有利於被告等人之證明
    。又依證人即試卷管理人員盧彥霖於原審審理時結證稱：「
    監考人員是站長指派，筆試試題是由當日應考人員抽試卷4
    種，再由我去取試題至筆試場，所以每一節應考人員有4 種
    試題，左、右、前、後試題都不一樣。」；證人即屏東監理
    站第一股股長李田中於88年7 月14日在本院前審審理時證稱
    ：「（考試座位）按名冊依順序由前向後入座。」等情，則
    試題固有4 種，惟只要應考者座位被安排在使用同一試卷之
    座位，即可使用同一試卷應試而方便舞弊，故證人盧彥霖、
    李田中之證言亦不得採為有利於被告甲○○之認定。96年4
    月3 日本院前審審理時，被告選任辯護人再度請求傳訊證人
    李田中，經檢辯雙方交互詰問證人李田中結證稱：「84年9
    月間，任職屏東監理站，84年9 月25日擔任筆試主考官，同
    場被告是監考官，應考學員的座位，依照報名順序排列，與
    桌上號碼，按照報名清冊依序入座，主監考人員不可能憑自
    己的意思任意安排應試人員入座，必依照規定辦理，監考人
    員臨時調派。我擔任主考官期間，均按照報名清冊順序令考
    生入座，監考人員絕對不會有任意安排考生入座之弊端發生
    。84年9 月25日我擔任筆試主考官，被告是監考官那場考試
    ，亦無異狀，否則我們就會報告主管。主考官是有檢驗證或
    考驗證的人才可以抽籤擔任主考官，當時我們監理站約有八
    、九個人有這個資格。」等語。亦是說明正規辦理之情形及
    其本身未曾做弊等情，不能因此排除本件弊端之情事。
  (八)證人榮秀華雖於本院前審證稱：「屏東監理站筆試試卷82年
    到85年3 月由我保管，試卷室鑰匙我和股長鍾錫雄都有保管
    ，學員進場應考學員抽籤，我依其籤號去試卷室拿試卷交給
    主監考員，他們直接拿到考試室；50套題目要亂序，只有二
    股人才有密碼。所有題目拷貝到軟體中」等語（見本院上更
    (一)字卷第67、68頁）。證人黃嘉種於本院前審亦證述：屏東
    監理站辦口試時每星期有一次在週三下午，對象是不識字的
    。口試是依報名先後決定編冊，入場依清冊次序來入場。口
    試及筆試都當場安排座位，管試卷的人依抽出號碼到試卷室
    拿試卷給主監考；在考前10分鐘左右電腦抽籤抽到就去任路
    考、口試及筆試主監考官。例外若考場需求超過主監考人數
    時，副站長未指定人選，指定沒爭議的職員來任主監考。筆
    試是梅花排輪，口試因同一試卷需作區隔，考生座位拉遠，
    是主考官安排座位」等語（見本院上更(二)字卷第132-134 頁
    ）。惟查被告甲○○確有上開違背職務收受賄賂之犯行，證
    人即同案被告賴輝次確有上開關於違背職務行為交付賄賂之
    犯行，已論述如前，事證甚明，是證人榮秀華、黃嘉種上開
    證詞，尚難採為有利於被告甲○○之認定。
  (九)綜上所述，被告甲○○、賴輝次所辯上情，無非卸責之詞，
    不足採信。本件事證明確，被告等之犯行，均堪認定。
三、按公務員違背職務收受賄賂罪，依81年7 月17日修正公布之
    貪污治罪條例第4 條第1 項第5 款規定，處無期徒刑或10年
    以上有期徒刑，得併科新台幣300 萬元以下罰金；依85年10
    月23日修正公布之貪污治罪條例第4 條第1 項第5 款規定，
    處無期徒刑或10年以上有期徒刑，得併科新台幣1 億元以下
    之罰金；90年11月7 日、92年2 月6 日修正公布之貪污治罪
    條例此條文並未修正。依刑法第2 條第1 項「從舊從輕之原
    則」比較新舊法規定，以81年7 月17日修正公布之規定對行
    為人有利，被告上開行為應依刑法第2 條第1 項前段規定，
    適用81年7 月17日修正公布之貪污治罪條例規定。核被告甲
    ○○所為，係犯81年7 月17日修正公布之貪污治罪條例第4
    條第1 項第5 款違背職務收受賄賂罪；又被告甲○○犯罪情
    節尚非嚴重，其所得財物6,000 元，即在50,000元以下，被
    告甲○○依修正前同條例第11條第1 項、第2 項規定減輕其
    刑。又被告行為後，貪污治罪條例第2 條將「依據法令從事
    公務之人員」改為「公務員」，另刑法部分條文業於94 年2
    月2 日經總統以華總一義字第09400014901 號令修正公布，
    並於95年7 月1 日施行，刑法第10條對於公務員之定義有所
    修正，經依從舊從輕之比較，應適用舊法。
四、原審就此部分，予以被告甲○○為科刑之判決，固非無見，
    惟(一)原判決於85年11月20日宣判，貪污治罪條例已修正公布
    施行，原判決未予比較新舊法之適用，尚有未合。(二)被告行
    為後，貪污治罪條例第2 條將「依據法令從事公務之人員」
    改為「公務員」，另刑法部分條文業於94年2 月2 日經總統
    以華總一義字第09400014901 號令修正公布，並於95年7 月
    1 日施行，刑法第10條對於公務員之定義有所修正，經依從
    舊從輕之比較，應適用舊法。原審不及敘明比較新舊法，亦
    有未合。(三)被告甲○○於84年9 月25日係下午1 時45分開始
    監考，巫貴榮並未參與監考，此經本院前審認定明確，而諭
    知巫貴榮無罪確定，原判決認巫貴榮係上午監考，且係由甲
    ○○、巫貴榮2 人共同監考，亦有未合。被告甲○○上訴意
    旨否認犯罪，雖無理由，惟原判決此部分既有如上所述可議
    之處，此部分即屬無可維持，應由本院將原判決此部分撤銷
    改判，審酌被告甲○○係負責監考駕照之公務人員，本應潔
    身自愛，維護官箴，為人民表率，竟為圖小利，致罹重典，
    損害政府形象，及犯罪之動機、目的、手段、品行、智識程
    度、所收賄賂6,000 元，與犯罪後態度等一切情狀，量處如
    主文第2 項所示之刑。並依修正前同條例第16條，宣告褫奪
    公權三年。又被告之犯罪時間在96年4 月24日以前，所犯雖
    為貪污治罪條例第4 條第1 項第5 款之罪，惟已依同條例第
    11 條 （即現行條例第12條）規定減輕其刑，依中華民國96
    年罪犯減刑條例第3 條第1 款規定，仍得減輕其宣告刑，爰
    依前開條例第2 條第1 項第3 款、第3 條第1 款、第7 條、
    第14條規定，減輕其宣告刑，其褫奪公權部分並減輕之。被
    告甲○○所得賄款6,000 元，依修正前同條例第9 條第2 項
    、第1 項之規定，併宣告追繳沒收，如全部或一部無法追繳
    時，以其財產抵償之。
五、公訴意旨另以：被告甲○○基於概括犯意，自83年7 月間起
    至84年10月4 日被查獲前，利用擔任筆試或口試監考之機會
    ，對於作弊的學員，不予舉發。多次向亦基於概括犯意行賄
    之賴輝次收受每名學員3,000 元之賄款（84年9 月25日當次
    受賄除外），包庇賴輝次之電子舞弊行為，認甲○○此部分
    亦犯違背職務收受賄賂罪嫌云云。經查，公訴人認被告甲○
    ○有此部分行為，係以原審同案被告賴威佑於調查站之供述
    為其論據，惟被告甲○○否認有此部分行為，且賴威佑於調
    查站之供述係表示聽其父賴輝次所說，況其事後又否認有此
    情事，復無其他佐證，足資證明其供述為真正，是被告甲○
    ○被訴此部分犯嫌，尚乏確切證據，此部分原應諭知無罪，
    惟公訴人認其此部分行為與其前開有罪部分，有連續犯之裁
    判上一罪關係，故不另為無罪之諭知。
六、另被告賴輝次、賴威佑、巫貴榮部分業經判決確定，故不另
    論述，附此敘明。
據上論斷，應依刑事訴訟法第369 條第1 項前段、第364 條、第
299 條第1 項前段，81年7 月17日修正公布之貪污治罪條例第2
條、第4 條第1 項第5 款、第9 條第1 項、第2 項、第16條，刑
法第2 條第1 項前段、第11條、第37條第2 項，中華民國96年罪
犯減刑條例第2 條第1 項第3 款、第3條1款、第7 條、第14條，
判決如主文。
本案經檢察官陳建年到庭執行職務。
中    華    民    國    97    年    2     月    29    日
                  刑事第三庭    審判長法  官 周賢銳
                                      法  官 黃憲文
                                      法  官 黃仁松
以上正本證明與原本無異。
如不服本判決應於收受本判決後10日內向本院提出上訴書狀，其
未敘述上訴理由者，並得於提起上訴後10日內向本院補提理由書
狀（均須按他造當事人之人數附繕本）「切勿逕送上級法院」。
中    華    民    國    97    年    2     月    29    日
                                      書記官 馬蕙梅
附錄本件判決論罪科刑法條：
81年7月17日修正公布之貪污治罪條例第4條第1項第5款
有左列行為之一者，處無期徒刑或10年以上有期徒刑，得併科新
臺幣300萬元以下罰金：
五、對於違背職務之行為，要求期約或收受賄賂或其他不正利益
    者。
附表：
┌──┬────────────────────────────────┐
│類別│         作        弊            方          式                 │
├──┼────────────────────────────────┤
│ 口 │由參加學員佩帶無線電麥克風及震動器，主考唸出題時題目內容經由麥克│
│    │風傳送至賴輝次或賴威佑，再由賴氏父子以無線電發報器將答案，以事先│
│ 試 │約妥之訊號傳送至應考者之振動接收器，應考者即依所收之訊號作答。  │
├──┼────────────────────────────────┤
│ 筆 │由1 名較機靈之應考者佩帶無線電麥克風及振動式接收器（俗稱火車頭）│
│    │，其餘應考者僅佩帶振動式接收器，考試時，火車頭將題目之特徵（如答│
│    │案之最後數字）唸出，經由麥克風傳送予在外之賴輝次或賴威佑，賴輝次│
│    │父子即將答案以事先約妥之密碼（是非題振動1 下表示「Ｏ」，2 下表示│
│    │「錯」，選擇題則以振動1 、2 、3 下表示答案數是1 或2 或3）， 利用│
│ 試 │無線電發射器傳送與應考者。                                      │
└──┴────────────────────────────────┘


司法院資訊處製作；財團法人民間司法改革基金會備份。
